【裁判字號】    94,上易,487
【裁判日期】    950719
【裁判案由】    撤銷贈與等
【裁判全文】
臺灣高等法院臺中分院民事判決       94年度上易字第487號
上訴人即      丁○○
附帶被上訴人
訴訟代理人    徐文宗律師
複代理人      林雅儒律師
              施志明律師
被上訴人即    丙○○
附帶上訴人
訴訟代理人    蔡順居律師
複代理人      王正喜律師
              甲○○
上列當事人間請求撤銷贈與等事件，上訴人對於民國94年11月7
日臺灣南投地方法院94年度訴字第46號第一審判決提起上訴，被
上訴人為附帶上訴，本院於95年7月5日言詞辯論終結，判決如下
：
    主     文
上訴及附帶上訴均駁回。
第二審訴訟費用關於上訴部分，由上訴人負擔，附帶上訴部分（
含減縮部分），由被上訴人負擔。
    事實及理由
一、本件被上訴人即附帶上訴人丙○○（下稱被上訴人）起訴主
    張：
  (一)被上訴人將坐落南投縣名間鄉○○段1087地號土地（下稱系
    爭土地）所有權應有部分3分之1贈與原審被告游蘭，並約定
    游蘭應在系爭1087地號土地留設4公尺寬為通道，然游蘭於
    民國87年7月24日將系爭1087地號土地所有權以贈與為原因
    移轉登記予其子上訴人即附帶被上訴人丁○○（下稱上訴人
    ），上訴人於94年1月24日以挖土機破壞如原判決附圖（下
    稱附圖）所示編號Ｍ、Ｎ部分之巷道，則上訴人既不履行上
    開口頭約定贈與之負擔，未在系爭1087地號土地留設4公尺
    寬為通道，爰依民法第244條第1項及第412條第1項規定撤銷
    贈與並返還土地。且上訴人侵害上開約定通行權，被上訴人
    所有藥薯須裝袋由工人扛著延田埂走出，增加成本，自屬損
    害，每日損失至少新台幣（下同）1,000元，爰依民法第184
    條第1項前段規定，請求上訴人應於如附圖所示編號Ｍ、Ｎ
    部分回復通行前，按月給付損害賠償金30,000元，如先位聲
    明第3項所示。
  (二)被上訴人具有同段1088地號土地所有權應有部分3分之2，而
    系爭1087地號土地分割自上開1088地號土地，且上開1088地
    號土地為袋地，如兩造所為贈與不准撤銷，上訴人亦應准予
    被上訴人為袋地必要之通行。另同段1092地號土地雖為被上
    訴人之子所有，然被上訴人之子既將之借予被上訴人興建農
    舍，被上訴人即為該筆土地之地上權人，依民法第833條準
    用同法第787條規定，亦得主張袋地通行權，爰請求如備位
    聲明第1、2項所示等語。
  (三)訴之聲明：1.先位聲明：(1)撤銷游蘭就系爭土地所有權應有
    部分3分之1移轉登記予上訴人之贈與行為及所有權移轉登記
    行為，並將上開土地回復為游蘭所有。(2)上開土地回復為游
    蘭所有後，應即回復為被上訴人所有。(3)上訴人應自94年1
    月24日起至系爭1087地號土地如附圖所示編號Ｍ部分面積
    0.009502公頃及編號Ｎ部分面積0.011604公頃回復通行前，
    按月給付被上訴人30,000元。(4)願供擔保，請准予宣告假執
    行。2.備位聲明：(1)確認被上訴人就上訴人所有系爭土地如
    附圖所示編號Ｍ部分面積0.009502公頃及編號Ｎ部分面積
    0.011604公頃有通行權存在。(2)上訴人應容忍被上訴人在系
    爭土地如附圖所示編號Ｍ部分面積0.009502公頃及編號Ｎ部
    分面積0.011604公頃開設道路。(3)就上開第2項請求願供擔
    保，請准宣告假執行。
二、上訴人則以：(一)游蘭未曾與被上訴人約定保留4公尺寬道路
    通行。且上開1088地號土地為被上訴人與上訴人共有，被上
    訴人以上開1088地號土地為袋地，單獨訴請確認系爭土地必
    要通行權存在，顯然當事人不適格。(二)同段1091地號土地之
    北側緊鄰如附圖所示編號Ｂ、Ｃ、Ｇ部分之現有巷道，該巷
    道與新民巷（既成巷道）相聯接，且如附圖所示Ｃ、Ｇ部分
    於數十年前已成為農路，久為公眾通行，已有公用地役權，
    則同段1091、1092地號土地並非袋地。(三)被上訴人管理上開
    1088地號土地之東半，得經由上開1091地號土地通行如附圖
    所示編號Ｂ、Ｃ、Ｇ部分對外聯絡，且被上訴人自承對於上
    開1091、1092地號土地具有地上權，據此難認上開1088地號
    土地為他人土地所圍繞，自不合相鄰通行權之成立要件。又
    被上訴人已經南投縣名間鄉公所發函同意在上開1091、1092
    地號土地上施設農路，被上訴人自得由如附圖所示編號Ｒ或
    Ｕ部分施設農路連接如附圖所示編號Ｂ、Ｃ、Ｇ部分，被上
    訴人不為此舉，顯有未善盡利用其土地之情事，自不得任意
    對鄰地主張必要之通行權，況通行系爭1087地號土地所造成
    損害較重，顯與民法第787條規定不合等語，資為抗辯。答
    辯之聲明：(一)被上訴人先、備位之訴及假執行之聲請均駁回
    ；(二)如受不利之判決，願供擔保請准宣告免為假執行。
三、原審經審酌兩造提出之攻擊防禦方法後，判決駁回被上訴人
    先訴之訴，而准其備位之訴之請求。兩造各就其敗訴部分提
    起上訴及附帶上訴，上訴人於本院聲明：(一)原判決不利於上
    訴人部分及該部分假執行聲請之宣告均廢棄；(二)就前開廢棄
    部分，被上訴人在第一審之訴及假執行聲請均駁回。對附帶
    上訴答辯之聲明：駁回附帶上訴。被上訴人於本院答辯之聲
    明：駁回上訴。減縮後附帶上訴之聲明：(一)、原判決駁回被
    上訴人請求丁○○應自民國94年1月24日起，至系爭土地如
    附圖所示編號Ｍ部分面積0.009502公頃及編號Ｎ部分面積
    0.011604號公頃回復通行前，按月給付3萬元部分廢棄。(二)
    上訴人應自94年1月24日起，至名間鄉○○段1087地號土地
    如附圖所示之現有巷道回復通行前，按月給付上訴人3萬元
    。
四、被上訴人主張伊前將系爭土地所有權應有部分3分之1贈與游
    蘭，嗣游蘭將系爭土地所有權贈與上訴人；同段1092地號土
    地為被上訴人之子所有，被上訴人之子同意被上訴人在上建
    屋居住，未收取租金，而同段1088地號土地為被上訴人與上
    訴人共有。坐落同段1088、1091、1092地號土地上如附圖所
    示編號Ｑ、Ｒ、Ｗ、Ｙ部分磚造平房（門牌號碼南投縣名間
    鄉新民巷21號），為被上訴人所有，未辦保存登記，由被上
    訴人一家人在居住；坐落系爭土地如附圖所示編號Ｎ部分為
    水泥道路，而編號Ｍ的部分原來也是水泥道路，上訴人於94
    年1月24日拆除道路後改種香蕉，業據被上訴人提出土地登
    記謄本4件、地籍圖謄本2件、照片17件、南投縣名間鄉公所
    函文影本等件為證，並經原法院及本院勘驗現場，原法院囑
    託南投縣南投地政事務所測量，製有勘驗筆錄及複丈成果圖
    在卷可稽，堪信為真實。
五、本件之爭點在於：
  (一)被上訴人曾否與上訴人之前手游蘭約定應在系爭1087地號土
    地留設4公尺寬為通道供其通行？
  (二)被上訴人得否對上訴人起訴確認系爭1087地號土地之通行權
    存在及主張1088地號土地為袋地，對系爭土地有通行權？
  (三)如附圖所示編號Ｃ、Ｇ部分是否具有既成道路而成立公用地
    役關係之要件？
六、本院判斷如下：
  (一)被上訴人主張曾與游蘭約定應在系爭1087地號土地留設4 公
    尺寬為通道等語，已為上訴人所否認，被上訴人復未就此提
    出任何證據方法以實其說，自難信為真實。又上訴人在自己
    所有系爭土地上拆除私設之道路，在確認之訴確認被上訴人
    有通行權之前，難謂對被上訴人發生損害，況被上訴人尚得
    暫時經由Ｃ、Ｇ部分出入新民巷（詳後述），此一臨時性應
    急措施未對被上訴人造成損害，則被上訴人主張游蘭不履行
    贈與之負擔，上訴人侵害約定通行權，依民法第184條第1項
    前段規定請求按月給付損害賠償金，為無理由，不應准許。
  (二)查被上訴人主張其與上訴人共有上開1088地號土地為袋地，
    須通行上訴人所有系爭1087地號土地如附圖所示編號Ｍ、Ｎ
    部分，因上訴人否認其通行權存在而訴請確認有通行權存在
    等語，是被上訴人與上訴人就被上訴人通行權存在與否不明
    確而有爭執，致被上訴人通行權有受侵害之危險，且此危險
    得以確認判決除去之，被上訴人依民事訴訟法第247條第1項
    規定，對利害關係相對立而有爭執之人即上訴人起訴請求確
    認通行權存在，應認有即受確認判決之法律上利益，於法並
    無不合。則上訴人辯稱被上訴人單獨訴請確認系爭1087地號
    土地必要通行權存在，顯然當事人不適格云云，尚非可取。
  (三)復按公用地役關係乃私有土地而具有公共用物性質之法律關
    係，與民法上地役權之概念有間。既成道路成立公用地役關
    係之要件為﹕1.須為不特定之公眾通行所必要，而非僅為通
    行之便利或省時。2.於公眾通行之初，土地所有權人並無阻
    止之情事。3.須經歷之年代久遠而未曾中斷，所謂年代久遠
    雖不必限定其期間，但仍應以時日長久，一般人無復記憶其
    確實之起始，僅能知其梗概（最高法院87年度台上字第1842
    號判決參照）。查坐落南投縣名間鄉○○段1064地號土地如
    附圖所示編號Ｃ部分及坐落同段1066地號土地如附圖所示編
    號Ｇ部分之巷道，其西側得通行至新民巷，而其東側坐落數
    筆農耕土地並未與公路有聯絡等情，業經本院至現場勘驗明
    確，此有勘驗筆錄在卷可稽，並為兩造所不爭執，尚堪信為
    真實。且證人乙○○於本院審理時結證稱：「（法官問：往
    西北通向新民巷Ｃ、Ｄ、Ｇ是否暢通？）有路，現在會通。
    」「（法官問：圍著鐵門，怎麼能通行？）我瞭解的是，他
    們人有在，鐵門就開著，人不在鐵們就關著，是私有地。」
    「（問：Ｃ、Ｄ、Ｇ道路有無舖設柏油？）有的。」「（問
    ：舖設多久？）大約在八年前。是我向公所爭取經費所舖設
    。」「（問：丙○○是否有走Ｃ、Ｄ、Ｇ這條路？）有時候
    也是會出入這條路。」「（問：鐵門設多久了？）這一年多
    左右設的。」（見本院卷第81頁以下）；證人於原審並證稱
    ：如附圖所示編號Ｃ、Ｇ部分是要去耕作的人在走的等語（
    見原審卷第161頁）；綜上，足認如附圖所示編號Ｃ、Ｇ部
    分之巷道，僅供其東側數筆土地之耕作人通行，並非供不特
    定之公眾通行，不具既成道路成立公用地役關係之要件。
  (四)又按土地因與公路無適宜之聯絡，致不能為通常使用者，土
    地所有人得通行周圍地以至公路；因土地一部之讓與或分割
    ，致有不通公路之土地者，不通公路土地之所有人，因至公
    路，僅得通行受讓人或讓與人或他分割人之所有地，同法第
    787條第1項前段及第789條第1項分別定有明文。查上開1088
    地號土地之東側與上開1091、1092地號土地相鄰，其西側與
    南側與系爭1087地號土地相鄰，其北側為同段1081地號土地
    等情，此有兩造所提地籍圖謄本在卷可稽（見原審卷第167
    頁），自堪信為真實。復查，上開1088地號土地自其北側須
    通過上開1081、1064、1066地號土地始得通行新民巷，自其
    東側須通過上開1091、1081、1064、1066地號土地始得通行
    新民巷，自其西及南側須通過系爭1087地號土地始得通行新
    民巷，再經由新民巷對外聯絡公路，而往東側產業道路除前
    段有約175公尺柏油路、後約50至60公尺泥土路外，再接續
    即為農耕地，至盡頭無對外聯絡道路等情，業經本院95 年1
    月9日、6月13日至現場勘驗明確，此有勘驗筆錄在卷可稽，
    並為兩造所不爭執。又查上開1091、1092地號土地非被上訴
    人所有，亦無地上權之登記之事實，此有兩造所提土地登記
    謄本在卷可稽，參以，坐落上開1091、1092地號土地上門牌
    號碼南投縣名間鄉新民巷21號磚造平房之四週現有通路，須
    通過系爭1087地號土地始得始得通行新民巷之事實，亦有被
    上訴人所提南投縣名間鄉公所90年12月2日90名鄉農字第
    19506號函附位置圖在卷可稽（見原審卷第45頁以下）。綜
    上，足認上開1088地號土地與公路無適宜之聯絡，須通行周
    圍地始得以至公路。且系爭1087地號土地（重測前地號為炭
    寮段28之1地號）係於日據時期昭和15年12月6日分割自上開
    1088地號土地（重測前地號為炭寮段28地號）之事實，此有
    南投縣南投地政事務所94年8月23日投地字第09400009260
    號函及土地登記謄本在卷可稽（見原審卷第184至223頁），
    足認上開1088地號土地因一部之分割，致不通公路，因至公
    路，僅得通行分割之土地即系爭1087地號土地。
  (五)上訴人雖抗辯稱被上訴人所有土地因有如附圖所示1064 號
    土地上之Ｃ、Ｇ可供通行並非袋地，而1064號土地係訴外人
    張德南、張耳木、張振輝等人共有之土地，均已切結出具土
    地同意書（見原審卷第53頁），同意將Ｃ、Ｇ所示之道路供
    被上訴人等施工通行，被上訴人得經由Ｃ、Ｇ出入新民巷，
    並非袋地云云。惟查，1064地號之Ｃ、Ｇ農路，係坐落於私
    人土地上，且該筆土地上設有鐵門一道，業經本院勘驗現場
    無訛，並有現場照片附卷可稽，而該地號土地所有權人並非
    表明讓被上訴人永久通行，此觀土地同意書載明：立切結書
    人為配合政府辦理願意負責取得工程施工全部用地之使用同
    意書等語即明，又土地使用同意書係載明：立同意書人同意
    將座落於下列土地標示地段、地號、地目等土地及地上物無
    償提供辦理之用，同意先行施工，絕無異議…等語，足認並
    非永久無償供人通行，否則該通道上無須設置防堵他人通行
    之鐵門一道；又上訴人主張係被上訴人將原來可通行之至Ｃ
    、Ｇ農路之1091地號土地贈與其三子，致其無法由此通行至
    聯外道路，此乃被上訴人自己拋棄於鄰地上原有之通行權，
    致土地無適當通路，故不得主張通行權等語。惟查，該Ｃ、
    Ｇ農路經過1064地號私人土地，而該私人土地所有權人設有
    鐵門阻擋，並非供人永久通行，有如前述，故不論被上訴人
    有無將該地贈與其三子，被上訴人及其子自始即無法由此任
    意通行至聯外道路，何來拋棄該通行權之有？是上訴人之主
    張，為無可採。
  (六)另上訴人稱本件1087地號雖係由1088地號土地分割，但當時
    係在日據時代，當時現行民法並未能在台灣適用，是土地既
    早已分割，即無789條所謂分割而生之通行權適用，被上訴
    人通行系爭土地有違誠信原則云云，惟按民法物權編施行法
    第2條規定：民法物權編所定之物權在施行前發生者，其效
    力自施行之日起，依民法物權編之規定。又按「因土地一部
    之讓與或分割，致有不通公路之土地者，不通公路土地之所
    有人，因至公路，僅得通行受讓人或讓與人或他分割人之所
    有地」，此為民法第789條第1項所明定。準此，土地一部如
    係因讓與或分割致有不通公路之土地者，不通公路土地之所
    有人，因至公路，僅得通行受讓人或讓與人或他分割人之所
    有地，不得通行其所由讓與或分割土地以外之其他相鄰土地
    。該條第1項之立法理由在於土地所有人不能因自己之任意
    行為，致增加他人之負擔。是上訴人稱系爭土地於日據時代
    既已分割，即無同法第789條所謂分割而生之通行權適用，
    或通行系爭土地有違誠信原則云云，為無可採。
  (七)查系爭1087地號土地如附圖所示編號Ｎ部分是水泥道路，編
    號Ｍ的部分原來也是水泥道路，上訴人於94年1月24日改種
    香蕉等作物之事實已如前述，且證人乙○○於原法院審理時
    結證稱：如附圖所示編號Ｍ、Ｎ部分由兩造通行，已有三、
    四十年之久等語（見原審卷第162頁），足認坐落系爭1087
    地號土地如附圖所示編號Ｍ、Ｎ部分已由兩造通行多年。而
    被上訴人主張其所有藥薯數量龐大，須以車輛載運進出之事
    實，業據其提出照片為證，且被上訴人在上開1088地號土地
    如附圖所示編號Ｑ部分磚造平房放置農機之事實，業經原法
    院至現場勘驗明確，此有勘驗筆錄及現場照片在卷可稽，並
    均為上訴人所不爭執，自堪信為真實。綜上，足認如附圖所
    示編號Ｍ、Ｎ部分已由兩造通行多年，且其寬度約3至4公尺
    ，合於人員通行及農耕機具進出與農產品運輸使用，如附圖
    所示編號Ｍ、Ｎ部分乃於通行必要之範圍內，損害最少之處
    所及方法，且因通行而有開設道路之必要，依民法第787 條
    第2項、第788條前段規定，尚屬有據，是被上訴人請求確認
    其就上訴人所有系爭1087地號土地如附圖所示編號Ｍ部分面
    積0.009502公頃及編號Ｎ部分面積0.011604公頃有通行權存
    在，並請求上訴人應容忍其在系爭1087地號土地如附圖所示
    編號Ｍ部分面積0.009502公頃及編號Ｎ部分面積0.011604
    公頃開設道路，洵屬有據，應予准許。至其主張游蘭不履行
    贈與之負擔，上訴人侵害約定通行權，本於民法第184條第1
    項前段規定，請求上訴人應於如附圖所示編號Ｍ、Ｎ部分回
    復通行前，按月給付損害金30,000元部分，為無理由，應予
    駁回。
七、綜上所述，上訴人主張被上訴人西北側可通行至新民巷，東
    側可對外聯絡道路，是對系爭土地無袋地通行權為不可採；
    被上訴人主張其有袋地通行權，請求上訴人應容忍其在系爭
    1087地號土地如附圖所示編號Ｍ、Ｎ部分面開設道路部分，
    尚屬有據。是被上訴人本於民法第787條第1項、第789條第1
    項請求確認就系爭土地有通行權，及上訴人應容忍在系爭土
    地如附圖所示之Ｍ、Ｎ部分開設道路，為有理由，應予准許
    ；至其請求上訴人按月給付損害賠償金30,000元，為無理由
    ，應予駁回。原審就上開應准許部分，為被上訴人勝訴之判
    決，並以供擔保為條件之假執行及免為假執行宣告，其餘部
    分予以駁回，經核並無不合，兩造各就其敗訴部分，分別提
    起上訴及附帶上訴，指摘原判決不當，求予廢棄改判，均為
    無理由，應駁回其上訴。
八、因事證已臻明確，兩造其餘主張及所提證據，與本院上開論
    斷無涉或無違，茲不予贅述。
九、據上論結，本件上訴及附帶上訴均為無理由，依民事訴訟法
    第449條第1項、第78條，判決如主文。
中    華    民    國    95    年    7     月    19    日
                      民事第六庭審判長法  官   林陳松
                                      法  官   鄭金龍
                                      法  官   王重吉
以上正本係照原本作成。
不得上訴。
                                      書記官   紀美鈺
中    華    民    國    95    年    7     月    20    日
                                                      Ｂ


司法院資訊處製作；財團法人民間司法改革基金會備份。
